【裁判字號】    99,簡上,24
【裁判日期】    990331
【裁判案由】    侵權行為損害賠償
【裁判全文】
臺灣板橋地方法院民事判決              99年度簡上字第24號
上  訴  人  甲○○
訴訟代理人  陳振東律師
            鄭馨芝律師
被上訴人    乙○○
訴訟代理人  莊喬汝律師
            潘天慶律師
上列當事人間請求侵權行為損害賠償事件，上訴人對於中華民國
98年12月9 日本院三重簡易庭98年重簡字第1776號第一審判決提
起上訴，經本院於九十九年三月二十四日言詞辯論終結，判決如
下：
    主  文
原判決關於駁回上訴人後開第二項之訴部分，及訴訟費用之裁判
廢棄。
被上訴人應給付上訴人新台幣拾萬元，及自民國九十八年八月
五日起至清償日止按週年利率百分之五計算之利息。
其餘上訴駁回。
第一、二審訴訟費用，由被上訴人負擔五分之三，餘由上訴人負
擔。
    事實及理由
一、上訴人起訴主張：
  (一)上訴人任職於臺北縣立丹鳳國民中學（下稱丹鳳國中），擔
    任老師，於民國91年11月與配偶陳昶安結婚，但被上訴人早
    於此時即與陳昶安有不正常之往來，並曾於92年年底懷孕而
    墮胎；雖上訴人配偶陳昶安於96年1 月間坦白上述情事，並
    對上訴人保證雙方不再來往，惟實際上雙方仍保持密切關係
    。嗣於96年6 月間，上訴人之同事及學生約有20餘人，在網
    路部落格上同時接獲被上訴人發送之留言，陳稱：「甲○○
    老師的配偶小陳，多次強暴一名女子，導致該名女子墮胎，
    精神崩潰自殺多次，請大家揭發此人真面目．．．．」（下
    稱系爭網路留言）等語，上訴人經由同事及學生告知後，再
    透過上訴人配偶連絡被上訴人，被上訴人坦承此誹謗事實，
    而被上訴人此誹毀行為構成故意不法侵害上訴人名譽權之侵
    權行為，依民法第184 條第1 項、195 條之規定，應負非財
    產上之損害賠償責任。而上訴人連續遭受配偶背叛及職場名
    譽嚴重受損之雙重打擊，精神險至崩潰，無法維持任教品質
    ，不得已只好於96年9 月4 日以「侍親」為由辦理留職停薪
    4 個半月，以便調理身心，上訴人雖有意原諒被上訴人之誹
    謗行為，但事發至今被上訴人始終未對上訴人有任何具體道
    歉及賠償行為。
  (二)被上訴人雖辯稱其於部落格上所發送的系爭網路留言，內容
    非針對上訴人，實係導因於對上訴人配偶陳昶安之不滿情緒
    所為，縱認有妨礙名譽之舉，被害者亦係陳昶安而非上訴人
    等語。然被上訴人之行為係直接侵害上訴人之名譽權：本件
    被上訴人所發系爭網路留言表面上似乎是攻擊上訴人之配偶
    陳昶安，事實上卻是為了讓上訴人之同事、學生、親朋好友
    等知道上訴人之配偶與其他女子有不正常之交往行為，即被
    上訴人欲以間接之方式達到直接侵害上訴人名譽之目的。且
    被上訴人於撰寫該網路留言後，將留言寄送至上訴人之同事
    、學生、親朋好友等人之部落格，而非陳昶安之同事、學生
    、親朋好友之部落格，被告若對陳昶安不滿，應將該則網路
    留言傳送給陳昶安之親朋好友，而非寄送給上訴人之親朋好
    友，顯見被上訴人所欲侵害者係上訴人之名譽而非陳昶安之
    名譽。再者，該則留言表面上陳述「小陳」強暴女子之行為
    ，但卻未指明何人是「小陳」，反而將小陳之配偶「甲○○
    」之姓名完全列出，導致上訴人甲○○周遭親朋好友紛紛向
    其詢問其配偶是否真有強暴女子之行為？迫使上訴人不得不
    向其親朋好友解釋其配偶陳昶安並未強暴任何女子。上訴人
    之親朋好友自必進一步詢問，究竟發生何事，為何會有如此
    的網路留言出現？原告當然不想讓人知道其配偶有外遇，但
    紙包不住火，上訴人之配偶小陳有外遇一事，終至因被上訴
    人之行為，導致其親朋好友皆知，是以被上訴人撰寫系爭網
    路留言之目的，表面上所陳述者雖關於「小陳」之事，然事
    實上卻是要讓上訴人之親朋好友知道上訴人之配偶有外遇，
    藉以令上訴人顏面無存，名譽掃地，其自始即不是要侵害「
    小陳」之名譽，而是要侵害上訴人之名譽，可見被上訴人係
    以間接之方式達到直接侵害原告名譽之目的，其行為與侵害
    上訴人名譽權或其他人格法益間有直接因果關係。
  (三)被上訴人之行為造成上訴人之名譽受有損害：上訴人於96年
    1 月間得知配偶陳昶安有外遇，外遇之對象為被上訴人，此
    時上訴人與陳昶安之子剛出生3 個多月，上訴人尚沉浸在初
    為人母之喜悅中，驟然得知遭配偶背叛，宛如晴天霹靂。上
    訴人起先一直隱忍，不敢亦不願將陳昶安有外遇一事告知家
    人或朋友，孰料身為第三者去破壞別人家庭之被上訴人，不
    僅不思反省，竟於96年6 月間傳送系爭網路留言到上訴人之
    同事、學生、親朋好友等人之部落格，表面上似乎是要破壞
    上訴人配偶小陳之名譽，事實上是要讓上訴人之同事、學生
    、親朋好友皆知上訴人的配偶有外遇之事。而上訴人配偶有
    外遇之事迅速在上訴人所服務之丹鳳國中校園散播，他人不
    免因此問東問西，蜚短流長，於上訴人背後指指點點，閒言
    閒語，甚且有人質疑是否因為上訴人沒有魅力，對老公太兇
    ，無法營造幸福溫暖的家庭，不是一個好妻子，所以才會造
    成配偶外遇，上訴人之名譽因此嚴重受損。或謂上訴人之配
    偶有外遇，乃其配偶之錯，與上訴人無關，然夫妻本為一體
    ，配偶有外遇雖非上訴人之錯，但他人不免質疑上訴人之人
    格有問題，未盡妻子之責，才造成配偶外遇。而被上訴人所
    為之行為除造成原告於同事、學生、親朋好友間之名譽受有
    損害外，尚導致上訴人精神險至崩潰無法維持任教品質，不
    得已只好於96年9 月4 日以「侍親」為由辦理留職停薪4 個
    半月，以便調理身心。被上訴人固否認此事與被上訴人所為
    之侵權行為有關，然原告為一教學品質優良之教師，若無特
    殊原因，必親自帶領教導學生，不會隨便請假或辦理留職停
    薪，96年間上訴人辦理留職停薪，確因被上訴人之行為導致
    其精神險至崩潰無法維持任教品質所致；況且，上訴人於辦
    理留職停薪時，不可能公告天下，理由係因：「本人之配偶
    有外遇，其外遇對象乙○○傳送電子郵件至本人之同事、學
    生、親朋好友等人之部落格，致令眾人皆知本人配偶有外遇
    之情事，導致本人精神險至崩潰無法維持任教品質，故需留
    職停薪4 個半月以便調理身心。」只好以「侍親」為由辦理
    留職停薪。
  (四)被上訴人雖另辯稱其與陳昶安本為男女朋友，故陳昶安與上
    訴人結婚之情事，對其有如晴天霹靂，因此精神大受打擊，
    必須求助於專業醫療機構。然被上訴人所提供之中國醫藥大
    學附設醫院門診收據，係被上訴人於神經科看診之收據，而
    非精神科，經上訴人察查中國醫藥大學附設醫院之官方網站
    ，確認該醫院另有精神科之設置，且被上訴人之主治醫師林
    裕欽乃神經內科之醫師，而非精神科之醫師，被上訴人若鬱
    鬱寡歡、精神大受打擊，應求助於精神科才是，上訴人實不
    知被上訴人曾於神經科看診與本案有何關聯，是其所辯因陳
    昶安與上訴人結婚而大受打擊一事，實不免令上訴人懷疑其
    真實性。
  (五)為此，爰依侵權行為之法律關係，請求被上訴人給付50萬元
    ，及自起訴狀繕本送達翌日起至清償日止按年息百分之五計
    算之法定遲延利息。
二、被上訴人則抗辯：
  (一)被上訴人與訴外人陳昶安婚前本為男女朋友，詎訴外人陳昶
    安竟於91年11月間與上訴人結婚，此一情事對被上訴人而言
    ，不但打擊甚大並且有如晴天霹靂，致使被上訴人整日鬱鬱
    寡歡，精神大受打擊，甚且須長期求助於專業醫療機構。又
    於96年6 月間，被上訴人於網路上看到訴外人陳昶安照片，
    過去兩人交往種種景象一幕一幕浮現被上訴人腦中，痛感訴
    外人陳昶安對被上訴人之欺瞞與無情，思及被上訴人這幾年
    為伊傷心難過，伊卻全無絲毫道歉之話語，故在悲憤之下始
    杜撰系爭網路留言。
  (二)按民法184 條固規定因故意或過失，不法侵害他人之權利者
    ，負損害賠償責任，惟最高法院17年上字第917 號判例亦謂
    民事訴訟如係由上訴人主張權利者，應先由上訴人負舉證之
    責，若上訴人先不能舉證，以證實自己主張之事實為真實，
    則被上訴人就其抗辯事實即令不能舉證，或其所舉證據尚有
    瑕疵，亦應駁回上訴人之請求，又就侵權行為言，被害人應
    就行為人因故意或過失，不法侵害其權利之事實負舉證責任
    ，亦有最高法院70年台上字第2550號判決可稽，是上訴人應
    就被上訴人有侵權行為一事負舉證之責，若其舉證尚無足實
    其說者，則應駁回其請求。換言之，本案中之上訴人須證明
    被上訴人有為侵權之行為及被上訴人所為之侵權行為造
    成其名譽受損之結果。查本件被上訴人對上訴人並無任何侵
    權行為，且觀上訴人所提證據根本不足以證明被上訴人有侵
    害其名譽之行為。蓋上訴人所舉「台北縣丹鳳國中函影本兩
    份」之內容僅係說明上訴人於96年9 月4 日至97年1 月18日
    因侍親之理由辦理留職停薪，其與被上訴人對伊有侵權行為
    二者間並無任何關連，尚無法證明被上訴人有侵權行為自明
    。另被上訴人於系爭網路留言之內容，並非針對上訴人，實
    係導因於對訴外人陳昶安之不滿情緒所為，故縱認被上訴人
    所為有妨礙名譽之舉，該被害者亦係訴外人陳昶安而非上訴
    人。再者，上訴人於所稱其因「連續遭受配偶背叛及職場名
    譽嚴重受損之雙重打擊，精神險至崩潰無法維持任教品質．
    ．．．」等情，縱為真實，則造成其精神上痛苦之主因亦係
    其配偶陳昶安之行為，與被上訴人無涉。
  (三)退萬步言，縱鈞院認被上訴人對上訴人應負賠償之責，上訴
    人所請求之賠償額亦無理由，蓋慰撫金應斟酌雙方身分、資
    力與加害程度，及其他各種情形核定相當之數額，此為最高
    法院51年台上字第223 號判例所明示，今上訴人請求50萬元
    之精神慰撫金，並未舉證說明該損害額究係如何計算，足見
    上訴人之請求，顯不合理，亦屬過高。
  (四)為此，請求判決駁回上訴人之訴。
三、原審為上訴人敗訴之判決，上訴人不服，提起上訴，聲明：
    (一)原判決廢棄，(二)被上訴人應給付上訴人50萬元，及自起訴
    狀繕本送達翌日起至清償日止按年息5%計算之利息。被上訴
    人對於上訴人之上訴則聲明：上訴駁回。
四、兩造不爭執之事實：
  (一)上訴人任職於丹鳳國中，擔任老師，於民國91年11月與訴外
    人陳昶安結婚。
  (二)96年6 月間上訴人之同事及學生約有20餘人，在網路部落格
    上同時接獲被上訴人發送之系爭網路留言：「甲○○老師的
    配偶小陳，多次強暴一名女子，導致該名女子墮胎，精神崩
    潰自殺多次，請大家揭發此人真面目」。
  (三)被上訴人於本院99年3 月24日審理時自認上開網路留言之內
    容係屬不實。
五、本件爭點與本院判斷：
  (一)被上訴人散布上訴人配偶強暴女子之不實網路言論有無侵害
    上訴人之名譽權或其他人格身分法益。
  名譽權部分：按所謂名譽，係指人在社會所享有一切對其品
    德、聲譽所為之評價。又所謂侵害名譽，係指貶損他人人格
    在社會上之評價而言，必須依一般社會觀念，足認其人之聲
    譽已遭貶損始足當之，至於主觀上是否感受到損害，尚非認
    定之標準。本件上訴人固主張被上訴人發送系爭網路留言之
    目的，表面上所陳述者係關於「小陳」之事，然事實上卻是
    要讓上訴人之親朋好友知道上訴人之配偶有外遇，藉以令上
    訴人顏面無存，名譽掃地，其自始即不是要侵害「小陳」之
    名譽，而是要侵害上訴人之名譽等情。惟夫妻之人格各別，
    無論在法律上或事實上本非一體，彼此間亦無從屬關係，是
    以被上訴人於系爭網路留言指稱上訴人之配偶小陳多次強暴
    一名女子，導致該名女子墮胎，精神崩潰自殺多次等情，或
    將影響他人對上訴人之配偶小陳人格之評價，然未涉及對上
    訴人之人格評價，縱上訴人主觀上感受到損害，衡諸社會通
    念，究難謂上訴人之名譽亦因而受到貶損；另上訴人之配偶
    有外遇本即非上訴人之過錯，雖或有不明究裡之人士質疑上
    訴人未盡妻子之責，才造成配偶外遇，人格有問題，然此乃
    質疑者任意歸責所致，亦與被上訴人無涉，是上訴人所為尚
    難認係侵害上訴人之名譽權。
  配偶就共同生活之圓滿安全及幸福之人格身分法益部分：按
    配偶之一方對於他方負有確保其共同生活之圓滿安全及幸福
    之義務（最高法院55年台上字第2053號判例參照），則配偶
    間就共同生活自享有圓滿安全及幸福之人格身分法益，加害
    人任意散佈配偶一方強暴他人之不實網路言論，除侵害被誹
    謗者之名譽外，被上訴人竟特意搜尋上訴人之部落格，為上
    開不實之留言，顯係對上訴人具有針對性，而有容意破壞上
    訴人夫妻配偶共同生活之意圖，同時亦侵害配偶方之圓滿安
    全及幸福利益，又不實誣指他人之配偶強暴女子，已超越一
    般人社會生活所能容忍之範圍，情節自屬重大，被上訴人辯
    稱其僅侵害陳昶安名譽，並未侵害上訴人之法益云云，自不
    足採。又上訴人既係本於民法第195 條規定而起訴，並於言
    詞辯論時主張侵害妨害其人格尊嚴，顯已併論以侵害其他人
    格身分法益為訴訟標的，本院自得併予審理，併此敘明。
  (二)按「不法侵害他人之身體、信用、隱私、貞操，或不法侵害
    其他人格法益而情節重大者，被害人雖非財產上之損害，亦
    得請求賠償相當之金額。前二項規定，於不法侵害他人基於
    父、母、子、女或配偶關係之身分法益而情節重大者，準用
    之。」民法第195 條第1 項前段、第3 項定有明文。又不法
    侵害他人之權利，被害人受有非財產上之損害，請求加害人
    賠償相當金額之慰撫金時，法院對於慰撫金之量定，應斟酌
    實際加害情形、所造成之影響、被害人痛苦之程度、兩造之
    身分、地位、經濟情形及其他一切狀況為之。經查上訴人為
    國立成功大學生物研究所碩士班畢業，職業為國中教
    師，月薪為5 萬9000餘元，被上訴人之職業生技科技公司業
    務員，每月薪資為2 萬6000。本院審酌兩造之經濟情況、上
    訴人之身分、地位、上訴人所受精神上之痛苦等情，認上訴
    人請求被上訴人賠償非財產上之損害賠償，在30萬元之範圍
    內，核屬適當，應予准許，逾此之請求，即應駁回。
四、從而，上訴人本於侵權行為之法律關係，請求被上訴人給付
    30萬元，及自98年8 月5 日即起訴狀繕本送達翌日起至清償
    日止，按週年利率百分之五計算之利息，為有理由，應予准
    許，逾此所為請求，為無理由，應予駁回。原審就上開應准
    許部分，為上訴敗訴之判決，尚有未洽，上訴意旨求予廢棄
    改判，為有理由，爰由本院予以廢棄改判如主文第2 項所示
    。至於上訴人之請求不應准許部分，原判決為上訴人敗訴之
    判決，於法並無不合，上訴意旨求予廢棄改判，為無理由，
    應駁回其上訴。
五、據上論結，本件上訴為一部有理由，一部無理由，依民事訴
    訟法第436 條之1 第3 項、第450 條、第449 條第1 項、第
    79條，判決如主文。
中    華    民    國    99    年    3     月    31    日
                  民事第三庭    審判長法  官  朱耀平
                                      法  官  徐玉玲
                                      法  官  何君豪
以上正本證明與原本無異。
不得上訴。
中    華    民    國    99    年    3     月    31    日
                                      書記官  黃琴茜

司法院資訊處製作；財團法人民間司法改革基金會備份。
